【裁判字號】    98,交易,481
【裁判日期】    990209
【裁判案由】    過失傷害
【裁判全文】
臺灣臺中地方法院刑事判決             98年度交易字第481號
公  訴  人  臺灣臺中地方法院檢察署檢察官
被      告  乙○○
上列被告因過失傷害案件，經檢察官提起公訴（98年度偵字第15
844號），本院判決如下：
    主  文
乙○○無罪。
    理  由
一、公訴意旨略以：乙○○於民國97年12月10日上午7 時35分許
    ，駕駛車牌號碼8463-NH 號自小客車，沿臺中縣大里市○○
    路由東往西（起訴書誤載為由西往東）方向行駛，途經仁堤
    路與善化路交岔路口，明知汽車行駛時，駕駛人應注意車前
    狀況，隨時採取必要之安全措施，而依當時天候晴、日間自
    然光線、路面乾燥、道路無缺陷、無障礙物及視距良好之客
    觀情形，並無不能注意之情事，竟疏未注意上開規定，未注
    意車前狀況，貿然穿越十字路口，適有甲○○騎乘車牌號碼
    J58-400 號機車，沿立人橋由北往南（起訴書誤載為由南往
    北）騎乘，亦行經該處，搶黃燈，欲左轉仁堤路，雙方煞避
    不及，發生碰撞，致甲○○人車倒地，受有左肱骨上端閉鎖
    性粉碎性骨折等傷害，因認乙○○犯刑法第284條第1項之過
    失傷害罪嫌。
二、按犯罪事實應依證據認定之，無證據不得認定犯罪事實；又
    不能證明被告犯罪者，應諭知無罪之判決，刑事訴訟法第15
    4條第2項及第301條第1項分別定有明文。次按事實之認定，
    應憑證據，如未能發現相當證據，或證據不足以證明，自不
    能以推測或擬制之方法為裁判基礎；認定犯罪事實所憑之證
    據，雖不以直接證據為限，間接證據亦包括在內，然無論直
    接或間接證據，其為訴訟上之證明，須於通常一般之人均不
    致於有所懷疑，而得確信其為真實之程度者，始得據之為有
    罪之認定，倘其證明尚未達到此一程度，而有合理之懷疑存
    在時，即無從為有罪之認定；告訴人之告訴，係以使被告受
    刑事訴追為目的，是其陳述是否與事實相符，仍應調查其他
    證據以資審認，有最高法院40年臺上字第86號、76年臺上字
    第4986號及52年台上字第1300號判例可資參照。又按刑法上
    之過失犯，必行為人對於結果之發生應注意並能注意而不注
    意為成立要件；且必須危害之發生，與行為人之欠缺注意，
    具有因果聯絡關係，始能成立。至行為人之過失，與被害人
    自己之過失，併合而為危害發生之原因時，雖不能阻卻其犯
    罪責任，但僅被害人之過失為發生危害之獨立原因者，則行
    為人之行為，與該項危害發生之因果關係，已失其聯絡，自
    難令負刑法上之過失之責；刑法上之過失，其過失行為與結
    果間，在客觀上有相當因果關係始得成立。所謂相當因果關
    係，係指依經驗法則，綜合行為當時所存在之一切事實，為
    客觀之事後審查，認為在一般情形下，有此環境，有此行為
    之同一條件，均可發生同一之結果者，則該條件為發生結果
    之相當條件，行為與結果即有相當之因果關係；反之，若在
    一般情形下，有此同一條件存在，而依客觀之事後審查，認
    為不必皆發生此結果者，則該條件與結果並不相當，不過偶
    然之事實而已，其行為與結果間即無相當因果關係，亦有最
    高法院23年度上字第5223號、28年度上字第325 號判例、88
    年度臺上字第86號判決、76年臺上字第192 號判例要旨可資
    參照。
三、證據能力部分：按被告以外之人（包括證人、鑑定人、告訴
    人、被害人及共同被告等）於審判外之陳述雖不符刑事訴訟
    法第159條之1至之4等4條之規定，而經當事人於審判程序同
    意作為證據，法院審酌該言詞陳述或書面陳述作成時之情況
    ，認為適當者，亦得為證據；當事人、代理人或辯護人於法
    院調查證據時，知有刑事訴訟法第159條第1項不得為證據之
    情形，而未於言詞辯論終結前聲明異議者，視為有前項之同
    意，同法第159條之5定有明文。立法意旨在於傳聞證據未經
    當事人之反對詰問予以核實，原則上先予排除。惟若當事人
    已放棄反對詰問權，於審判程序中表明同意該等傳聞證據可
    作為證據；或於言詞辯論終結前未聲明異議，基於尊重當事
    人對傳聞證據之處分權，及證據資料愈豐富，愈有助於真實
    發見之理念，且強化言詞辯論主義，使訴訟程序得以順暢進
    行，上開傳聞證據亦均具有證據能力。本件告訴人林汝宴於
    警詢、偵查中所為之陳述，對被告而言，其性質雖均屬傳聞
    證據，惟其所為之上開警詢、偵訊筆錄內容，業經本院審理
    時予以提示並告以要旨，且經檢察官及被告表示意見，當事
    人已知上述筆錄乃傳聞證據，且均未於言詞辯論終結前對該
    筆錄內容聲明異議，依上開規定，告訴人林汝宴於警詢、偵
    查中之陳述，已擬制同意其有證據能力，本院審酌上開筆錄
    作成時，較無人情施壓或干擾，亦無不當取供之情形，認為
    以之作為本案之證據亦屬適當，是告訴人林汝宴於警詢、偵
    查中之陳述，自均具有證據能力。
四、公訴人認被告涉有本件過失傷害罪嫌，無非係以告訴人林汝
    宴之指訴、道路交通事故現場圖、道路交通事故調查報告表
    (一)、(二)、現場及車損照片、告訴人林汝宴之診斷證明書為其
    論據。訊據被告乙○○堅決否認有何過失傷害犯行，辯稱：
    伊當時駕車綠燈剛起步，係告訴人違規左轉，伊煞車不及，
    告訴人之機車擦撞伊前車牌倒地受傷，伊無過失等語。
五、經查：
  (一)被告駕駛上開車輛，於上揭時、地，與告訴人林汝宴騎乘之
    上開機車發生擦撞，造成被告之自小客車前保險桿擦痕、前
    車牌刮痕，林汝宴之機車左側車身擦痕，林汝宴因而受有左
    肱骨上端閉鎖性粉碎性骨折等傷害事實，業據告訴人林汝宴
    於警偵審中指訴甚詳，並據證人即現場處理員警黃奇生於本
    院審理中證述明確，且有道路交通事故現場圖、調查報告表
    、道路交通事故初步分析研判表、談話紀錄表、現場暨車損
    照片、診斷證明書等在卷可稽，故被告駕駛自小客車於上開
    時地與告訴人林汝宴騎駛之重機車發生車禍，致林汝宴機車
    倒地受傷之事實堪以認定。
  (二)告訴人林汝宴於偵查中固改稱：伊當時係綠燈、並未闖紅燈
    云云。然其於97年12月10日案發當日上午員警製作談話筆錄
    時陳稱：「我今日駕重機車沿立人橋欲左轉仁堤路往太平市
    方向，我看到仁堤路直行自小客車發生擦撞，我左側車身擦
    撞該車前保險桿倒地受傷。有號誌，黃燈，對方號誌不知道
    。我發現時已撞及。左側車身擦痕」等語（見警詢卷第19頁
    ），其於案發後2 小時所作筆錄已明確陳稱伊當時行向係黃
    燈而非綠燈。酌以被告乙○○於同日上午應訊時供稱：「我
    今日沿仁堤路綠燈起步時，方向東往西，與右側立人橋左轉
    機車發生側撞，機車倒地往左側滑行倒地。有號誌，綠燈，
    對方號誌我不知道。我剛起步。發現時已撞及我馬上停車。
    車子前保險桿擦痕」等語（見同上卷第20頁）。且被告乙○
    ○於偵審中均一致供稱其係綠燈亮剛起步等語，核與其於案
    發當日上午所供相符。而證人即員警黃奇生於本院審理中具
    結證稱：「（就現場如果仁堤路由東往西號誌綠燈剛剛亮的
    時候，由沿著立人橋由北往南方向的號誌是什麼？）紅燈。
    」、「（就本案來講，發生車禍是小客車闖紅燈或機車闖紅
    燈？）自小客車是綠燈要起步，機車變燈，綠燈已經結束了
    ，變成黃燈，因為黃燈只有三秒，以前的路比較小，機車的
    駕駛可能認為可以過去，所以才會左轉。機車的部分以秒差
    來看應該是闖紅燈。」、「（有無可能是機車黃燈亮的時候
    衝過去或黃燈結束變成紅燈衝過去？）有可能，因為有3 秒
    鐘的時間，至少黃燈已經亮了。不可能是綠燈亮的情形變換
    為黃燈才衝過去。」等語（見本院卷第41、42頁）。益徵告
    訴人於偵查中改稱伊係綠燈亮時始進入路口云云，與事實不
    符。從而被告所辯係綠燈亮時伊始駕車剛起步等情，即堪採
    信。
  (三)按「刑法上所稱之過失，係指對於構成犯罪事實之發生，應
    注意，並能注意而不注意之情形。」、「汽車駕駛人對於防
    止危險發生之相關交通法令之規定，業已遵守，並盡相當之
    注意義務，以防止危險發生，始可信賴他人亦能遵守交通規
    則並盡同等注意義務。若因此而發生交通事故，方得以信賴
    原則為由免除過失責任。」、「汽車駕駛人，因可信賴其他
    參與交通之對方亦能遵守交通規則，且衡諸日常生活經驗及
    一般合理駕駛人之注意能力，已為必要之注意，並已採取適
    當之措施，或縱未採取適當之措施，仍無法避免交通事故之
    發生時，該汽車駕駛人對於信賴對方亦能遵守交通規則乃竟
    違規之行為，自無預防之義務，難謂該汽車駕駛人即有能注
    意而不注意之過失，而令負過失之責任。」有最高法院95年
    度臺上字第5818號判決、84年臺上字第5360號判例、90年度
    臺上字第2400號判決可資參照。次按「汽車行駛至交岔路口
    ，其行進、轉彎，應依下列規定：一、應遵守燈光號誌或交
    通指揮人員之指揮，遇有交通指揮人員指揮與燈光號誌並用
    時，以交通指揮人員之指揮為準。」、「五、左轉彎時，‧
    ‧‧‧應行至交岔路口中心處左轉，並不得占用來車到搶先
    左轉。」，而「圓形黃燈用以警告車輛駕駛人及行人，表示
    紅色燈號即將顯示，屆時將失去通行路權。」道路交通安全
    規則第102條第1項第1款、第5款、道路交通標誌標線號誌管
    理規則第206條第5款分別定有明文。
  (四)參酌卷附之道路交通事故現場圖及現場照片所示，被告所駕
    駛之自小客車停車位置距後方停止線不遠（約2 公尺），告
    訴人所騎乘之重機車倒地於自小客車停車位置之左側路旁，
    該自小客車車前牌照之右側附近往車前牌照之左側有擦撞痕
    跡（見警卷25頁），重機車左側則有擦撞痕（見警卷26頁）
    ，兩車並無因撞擊凹損破損，重機車倒於其行進方向前約 6
    、7 公尺處等情觀之，再依兩車擦撞損壞情況、機車倒地位
    置、刮地位置，現場狀況等分析研判，應非自小客車車前撞
    擊重機車左側，而係重機車左側與自小客車車前（自小客車
    前牌照由右往左）發生輕微擦撞所造成。則以被告業已遵守
    交通規則，於紅燈亮時在停止線等待，待綠燈亮時始發動起
    步，於前進約6.6公尺（車身4.4公尺+車尾至停止線2公尺）
    ，即發現被告重機車違規左轉，遂緊急煞車。而告訴人騎乘
    重機車於綠燈結束黃燈亮起時，依規定已不得進入交岔路口
    ，竟違反圓形黃燈之指示，強行進入交岔路口，且未駛至交
    岔路口中心處左轉，竟偏靠交岔路口左側、穿越仁堤路占用
    來車道提早左轉，因閃避不及，致機車車身左側刮擦被告所
    駕駛已緊急煞車之自小客車前保險桿及前車牌，造成機車行
    使不穩而往行使方向前方倒地，顯見並非受被告所駕駛之自
    小客車撞擊所致。且經本院將本件車禍案件送請臺灣省臺中
    縣區車輛行車事故鑑定委員會鑑定結果，亦認定「甲○○駕
    駛重機車若違反號誌指示闖紅燈駛入交岔路口內欲左轉則有
    違反道路交通安全規則第102條第1項第1 款等規定，應為肇
    事原因。乙○○駕駛自小客車依綠燈號誌正起駛時，對右方
    以較快車速闖紅燈駛來之重機車屬不易防範，且擦撞瞬間立
    即停止，應無肇事因素。」，有該委員會98年11月4 日中縣
    鑑字第0985502976號函送之鑑定意見書1 份（見本院卷第17
    、18頁），雖告訴人當時是否闖紅燈通過交岔路口不明，致
    臺灣省車輛行車事故覆議鑑定委員會未能覆議，然其亦稱：
    「依號誌指示行駛之車輛，則無肇事因素。」，有該覆議鑑
    定委員會99年1月11日覆議字第0996200065號函覆意見1份（
    見本院卷第29頁）。嗣經本院再傳喚本案承辦員警即證人黃
    奇生作證，其具結證稱：自小客車係綠燈起步，機車部分以
    秒差來看應該是闖紅燈，至少是黃燈亮了才衝過去等語（見
    本院卷第42頁）。堪認被告駕駛之自小客車行向確係綠燈；
    而告訴人騎駛之重機車，縱未闖越紅燈，至少亦係於黃燈亮
    時，闖越黃燈進入交岔路口，且未駛至交岔路口中心處左轉
    ，偏靠交岔路口左側、穿越仁堤提路占用來車道提早左轉，
    而有違反道路交通安全規則第102條第1項第1款、第5款之規
    定。是被告駕車固應注意其車前狀況，然其於綠燈起步時發
    覺告訴人機車違規左轉，遂立即採取必要之煞車動作，無奈
    告訴人車速過快、又搶越來車道提前左轉，致閃避不及自行
    擦撞被告自小客車前保險桿及前車牌而倒地受傷，實難認被
    告未盡相當之注意義務，基於前揭判例所肯認之「信賴原則
    」，當難令被告就告訴人所受之傷害應負任何刑事上之過失
    責任。
六、綜上所述，卷存各該積極證據就被告是否確能盡其注意車前
    狀況並採取必要安全措施之注意義務一節，尚無法達到毫無
    合理可疑之證明程度，基於「信賴原則」之法理，被告係綠
    燈起步，自身並無違規之情形，且其發現告訴人違規左轉時
    已採取必要之煞車動作，仍遭告訴人違規擦撞其車前保險桿
    及車牌，實屬不能防範，參照前揭法律明文及判例意旨，本
    案積極證據顯有不足，被告犯罪當屬不能證明，自應為被告
    無罪之諭知。
據上論斷，應依刑事訴訟法第301條第1項，判決如主文。
本案經檢察官李莉玲到庭執行職務。
中    華    民    國    99    年    2     月     9    日
                  刑事第九庭  法  官 唐光義
上正本證明與原本無異。
如不服本判決應於收受判決後10日內向本院提出上訴書狀，並應
敘述具體理由；其未敘述上訴理由者，應於上訴期間屆滿後20日
內向本院補提理由書（均須按他造當事人之人數附繕本）「切勿
逕送上級法院」。
                              書記官 黃聖心
中    華    民    國    99    年    2     月    12    日

司法院資訊處製作；財團法人民間司法改革基金會備份。
